臺灣臺北地方法院民事判決
111年度訴字第435號
原      告  鄭文祥  
訴訟代理人  羅行律師  
複代理人    馬建亞  
被      告  台灣金聯資產管理股份有限公司

法定代理人  施俊吉  
訴訟代理人  黃怡靜  
            王峻偉  
上列當事人間債務人異議之訴等事件，本院於民國111年8月1日
言詞辯論終結，判決如下：
    主      文
原告之訴駁回。
訴訟費用由原告負擔。
    事實及理由
一、原告主張：被告持由其前手即訴外人合作金庫商業銀行股份
    有限公司（改制前為臺灣省合作金庫、合作金庫銀行股份有
    限公司；下稱合庫銀行）針對原告取得之本院86年度促字第
    29266號確定支付命令（下稱系爭支付命令）及針對主債務
    人即訴外人林進財取得之臺灣板橋地方法院（嗣改制為臺灣
    新北地方法院；下稱新北地院）90年度促字第32775號支付
    命令（下稱另一支付命令）所換發之臺灣臺中地方法院（下
    稱臺中地院）民國91年9月20日91年度執字第33183號債權憑
    證（下稱系爭債權憑證）為執行名義，向本院民事執行處聲
    請對原告強制執行新臺幣（下同）88萬2,505元及自94年12
    月15日起至清償日止、按週年利率9.35%計算之利息暨按上
    開利率20%計算之違約金，經本院以110年度司執字第134071
    號返還借款強制執行事件（下稱系爭執行事件）受理。然系
    爭支付命令並未對原告合法送達，依法已失效；又系爭支付
    命令所示債權金額為536萬5,000元，與被告所稱系爭支付命
    令之原因事實即「原告擔任林進財之連帶保證人，與林進財
    共同於85年1月22日與合庫銀行簽立之借據（下稱系爭借據
    ）」所載借款金額僅215萬元，並不相符，可見系爭支付命
    令之債權並不存在，被告前手合庫銀行矇騙法院取得系爭支
    付命令，有背於公序良俗，依民法第72條規定自始無效。又
    系爭債權憑證係以另一支付命令與系爭支付命令所換發，而
    另一支付命令係合庫銀行於對林進財以臺中地院86年度拍字
    第2854號拍賣抵押物裁定（下稱系爭拍賣抵押物裁定）聲請
    強制執行（即臺中地院89年度執字第1671號拍賣抵押物強制
    執行事件；下稱另案拍賣抵押物執行事件）後，對林進財所
    取得之支付命令，系爭支付命令為清償借款，另一支付命令
    為拍賣抵押物，法律關係不同，且後者債務人僅林進財一人
    ，系爭債權憑證卻將原告一併列入，顯然混淆，故系爭債權
    憑證乃違法核發，應屬無效，且係以欺罔不實方法取得，依
    民法第198條規定，原告得拒絕履行。又系爭借據自85年1月
    22日簽立迄今已26年，早罹於時效。依上，被告對原告之債
    權並不存在，系爭執行事件之強制執行程序應予撤銷。爰依
    強制執行法第14條規定提起本訴等語。並聲明：確認被告於
    系爭執行事件中對原告請求給付88萬2,505元及自94年12月1
    5日起至清償日止、按週年利率9.35%計算之利息暨按上開利
    率20%計算之違約金債權不存在；系爭執行事件對原告之強
    制執行程序應予撤銷。
二、被告答辯：
（一）林進財於85年1月22日邀同原告為連帶保證人向被告前手
      合庫銀行借款215萬，因林進財未依約按月清償本息，依
      約視為全部到期，合庫銀行乃以系爭拍賣抵押物裁定就擔
      保品於另案拍賣抵押物執行事件執行拍賣後，就不足受償
      之債權對林進財取得另一支付命令，並另對原告取得系爭
      支付命令，嗣以系爭支付命令及另一支付命令換發系爭債
      權憑證。迄至合庫銀行於94年12月15日將上開對林進財、
      原告之債權讓與被告時，尚有88萬2,505元及其利息、違
      約金未受清償。
（二）系爭支付命令所載原告地址即為原告於系爭借據所寫住址
      ，原告並未向合庫銀行申請變更地址，系爭支付命令確有
      合法送達原告，始由法院核發確定證明書，原告未於法定
      期間內對系爭支付命令提出異議，依104年7月1日修法前
      之民事訴訟法第521條第1項規定，系爭支付命令與確定判
      決有同一之效力，原告不得就該法律關係更行起訴或為相
      反之主張，法院亦不得為與系爭支付命令相反之裁判。
（三）本件合庫銀行對原告之債權乃消費借款，債權本金請求權
      時效為15年，合庫銀行於86年對原告取得系爭支付命令後
      ，其本身及嗣後受讓債權之被告有先後於89年、91年、99
      年、101年、106年、110年對主債務人林進財及其繼承人
      、連帶保證人即原告聲請強制執行，並未罹於請求權時效
      。又系爭執行事件之強制執行程序業經本院核發收取命令
      後，發還系爭債權憑證予被告而執行終結等語。
（四）並聲明：原告之訴駁回。
三、本院之判斷
（一）原告依強制執行法第14條規定請求撤銷系爭執行事件之執
      行程序，並無理由
1.按強制執行法第14條第1、2項規定：「執行名義成立後，如有
  消滅或妨礙債權人請求之事由發生，債務人得於強制執行程序
  終結前，向執行法院對債權人提起異議之訴。如以裁判為執行
  名義時，其為異議原因之事實發生在前訴訟言詞辯論終結後者
  ，亦得主張之。執行名義無確定判決同一之效力者，於執行名
  義成立前，如有債權不成立或消滅或妨礙債權人請求之事由發
  生，債務人亦得於強制執行程序終結前提起異議之訴。」
2.原告不得以「系爭支付命令未經合法送達」為由，提起債務人
  異議之訴
　經查，本件被告係以由其前手即合庫銀行對原告取得之系爭支
  付命令及針對主債務人林進財取得之另一支付命令所換發之系
  爭債權憑證為執行名義，對原告及林進財之繼承人聲請強制執
  行「本金88萬2,505元及自94年12月15日起至清償日止、按週
  年利率9.35%計算之利息暨按上開利率20%計算之違約金」，經
  本院以系爭執行事件受理等情，為兩造所不爭執，並有系爭支
  付命令及另一支付命令暨確定證明書、本院110年12月13日北
  院忠110司執寅字第134071號執行命令可證（訴字卷第15至17
  、63至72頁），且經本院調閱系爭執行事件案卷宗核閱屬實。
  依104年7月1日修正公布前民事訴訟法第521條規定：「債務人
  對於支付命令未於法定期間合法提出異議者，支付命令與確定
  判決有同一之效力。前項支付命令有第496條第1項之情形者，
  得提起再審之訴，並以原支付命令之聲請，視為起訴。」即確
  定之支付命令與確定判決有同一之效力，凡確定判決所能生之
  既判力及執行力，支付命令皆得有之，當事人不得就該法律關
  係更行起訴；而確定判決所生之既判力，除當事人就確定終局
  判決經裁判之訴訟標的法律關係，不得更行起訴或為相反之主
  張外，法院亦不得為與確定判決意旨相反之裁判，否則將使同
  一紛爭再燃，即無以維持法之安定，及保障當事人權利、維護
  私法秩序，無法達成裁判之強制性、終局性解決紛爭之目的。
  本件被告對原告所持系爭支付命令，係於86年10月21日作成，
  經本院於87年1月7日發給確定證明書；其對主債務人林進財所
  持另一支付命令，則為90年6月22日作成，經新北地院於90年8
  月15日發給確定證明書，則被告持系爭支付命令、另一支付命
  令及所共同換發之系爭債權憑證作為本件對於原告等連帶債務
  人之執行名義，依據上開修正公布前之民事訴訟法第521條規
  定，自與確定判決有同一效力，則原告僅得依強制執行法第14
  條第1項之規定提起債務人異議之訴，亦即：僅得主張「系爭
  支付命令成立後有消滅或妨礙債權人請求之事由」。至原告所
  稱系爭支付命令並未合法送達一節，即令屬實，亦僅屬其是否
  得依其他聲明異議程序救濟之範疇，並非「系爭支付命令成立
  『後』之消滅或妨礙債權人請求之事由」，自不得據此主張為提
  起債務人異議之訴之合法事由。
3.再按，依強制執行法第14條規定，債務人須於「強制執行程序
  終結前」，始得依據此條規定提起債務人異議之訴。經查，系
  爭執行事件之強制執行程序，業經本院於111年1月27日於被告
  之系爭債權憑證上註記本件執行結果後、將系爭債權憑證發還
  被告，經被告於同年2月8日收受系爭債權憑證而終結在案，業
  經本院核閱系爭執行事件案卷明確。系爭執行事件之強制執行
  程序既已終結，揆諸上開規定，原告再依強制執行法第14條規
  定提起本件債務人異議之訴，亦顯不符法定要件。
（二）被告對原告確有88萬2,505元及其利息、違約金之債權存
      在
  原告雖以系爭債權憑證所由換發之系爭支付命令及另一支付命
  令所示債權數額不同，質疑系爭債權憑證及所由換發之系爭支
  付命令之合法性。然查，系爭債權憑證所憑換發之系爭支付命
  令之案卷，雖因已逾保存年限而未能調得，惟針對被告主張為
  系爭支付命令之原因事實即「原告擔任主債務人林進財之連帶
  保證人而與林進財共同簽立之系爭借據」（見訴字卷第21頁）
  ，原告並不否認其真正（訴字卷第148頁），是依系爭借據所
  示，堪認原告確實有於85年1月22日與主債務人林進財共同簽
  立系爭借據，由原告擔任借款人林進財之連帶保證人，向被告
  前手合庫銀行借款215萬元之事實明確。合庫銀行於86年間，
  即係以林進財自86年5月22日起即未依約繳納本息，本於系爭
  借據之債權，向主債務人林進財聲請拍賣抵押物獲准後（見訴
  字卷第57至61頁系爭拍賣抵押物裁定），持該裁定為執行名義
  ，向林進財聲請強制執行拍賣抵押物（即另案拍賣抵押物執行
  事件），於該執行事件中部分受償，有臺中地院於該執行事件
  89年11月24日製作之分配表（下稱系爭分配表）可憑（訴字卷
  第77至78頁）。依系爭分配表記載，合庫銀行主張之債權本金
  數額為207萬4,164元，核與系爭借據所載之借款金額215萬元
  相近，堪認合庫銀行當時即係本於系爭借據之法律關係於對主
  債務人林進財之另案拍賣抵押物執行事件中受償部分債權。嗣
  後，合作金庫再依系爭分配表所示之分配不足額，於90年間對
  主債務人林進財聲請核發取得另一支付命令後（訴字卷第63至
  64頁），即於91年9月12日檢附系爭支付命令、另一支付命令
  、系爭借據、系爭拍賣抵押物裁定、系爭分配表等資料，向臺
  中地院具狀主張系爭支付命令及另一支付命令所表彰者乃「原
  告與林進財基於系爭借據對合庫銀行所負之同一連帶債務」，
  聲請依目前債權餘額（即另一支付命令所示之金額），換發取
  得系爭債權憑證（見訴字卷第119至125頁合作金庫民事聲請狀
  ）。故被告所持系爭債權憑證所表彰對原告之債權，即係「原
  告本於系爭借據對被告所負之連帶保證債務」明確。再查，依
  合作金庫於95年3月31日出具予被告之債權讓與證明書記載，
  合庫銀行係於94年12月15日將系爭借據所示之債權本金88萬2,
  505元及其利息、違約金轉讓予被告（訴字卷第73至74頁），
  此並經合庫銀行於111年7月22日具狀陳報於債權轉讓當時原告
  等債務人尚欠之本金債務數額確實為88萬2,505元，暨檢附帳
  務明細資料顯示「迄至95年4月27日為止，債務本金數額為88
  萬2,505元」乙情可憑（訴字卷第179至185頁）。故被告於系
  爭執行事件持系爭債權憑證為執行名義，主張對原告存有88萬
  2,505元本金及自94年12月15日起算之利息及違約金債權，自
  為有據。又被告所持系爭債權憑證所表彰之「原告對被告負有
  本於系爭借據之連帶保證債務」確實存在，系爭債權憑證所載
  之數額亦無錯誤，經扣除後續陸續受償之數額後，迄至合庫銀
  行於94年12月15日轉讓債權予被告之日止，原告及林進財尚負
  有本金88萬2,505元及其利息、違約金之連帶債務，既如前述
  ，則有關原告指摘之系爭支付命令記載之債權數額是否正確、
  系爭支付命令是否合法送達等節，已與「原告對被告確實負有
  上開債務」此一客觀事實無礙。
（三）被告本件聲請執行之債權本息及違約金，均尚未罹於時效
1.按請求權，因15年間不行使而消滅。但法律所定期間較短者，
  依其規定。又利息各期給付請求權，因5年間不行使而消滅，
  民法第125、126條定有明文。次按消滅時效，因起訴而中斷，
  又依督促程序，聲請發支付命令，或開始執行行為或聲請強制
  執行，與起訴有同一效力。時效中斷者，自中斷之事由終止時
  ，重行起算。因起訴而中斷之時效，自受確定判決，或因其他
  方法訴訟終結時，重行起算，民法第129條第1項第3款、第2項
  第1、5款、第137條第1、2項明文規定。再按，違約金係為賠
  償因遲延清償金錢債務所生之損害而為約定者，僅於債務人給
  付遲延時，債權人始得請求給付，該違約金並非基於一定法律
  關係而定期反覆發生之債權，自非民法第126條所定定期給付
  債權，而無該條短期時效之適用（最高法院104年度台上字第4
  9號判決意旨參照）。另按，時效中斷，對於當事人、受讓人
  之間均有效力；向主債務人請求履行，及為其他中斷時效之行
  為，對於保證人亦生效力，民法第138條、第747條亦有規定。
2.經查，被告於系爭執行事件對系爭借據之主債務人林進財之繼
  承人及連帶保證人即原告聲請強制執行之債權數額為88萬2,50
  5元本金及其自94年12月15日起算之利息及違約金乙情，業如
  前述。依前開說明，其本金及違約金請求權應適用15年時效，
  利息請求權則應適用5年時效。而查，系爭借據為85年1月22日
  簽立，被告前手合庫銀行業已於89年間對主債務人林進財強制
  執行拍賣抵押物，依89年11月24日製作之系爭分配表受償部分
  債權，故本件債權之請求權時效最早應自89年11月24日重行起
  算；合庫銀行再於90年間對林進財聲請核發取得另一支付命令
  ，並於90年8月15日經核發確定證明書，故請求權時效復於90
  年間重行起算；其嗣於91年9月12日持另一支付命令及系爭支
  付命令聲請換發債權憑證，經臺中地院於91年9月20日核發系
  爭債權憑證，故請求權時效再於91年9月20日重行起算。觀諸
  系爭債權憑證所載嗣後之歷次強制執行情形為：①於92年6月13
  日受償部分債權（於同年9月2日經書記官註記於系爭債權憑證
  ）；②於99年11月8日聲請執行無結果；③於101年12月11日聲請
  執行無結果（於102年1月22日經書記官註記於系爭債權憑證）
  ；④於106年2月3日聲請執行無結果（於同年月21日經書記官註
  記於系爭債權憑證）；⑤於106年12月21日聲請執行無結果（於
  同年月28日經書記官註記於系爭債權憑證）；⑥於110年10月21
  日聲請執行無結果（於同年11月9日經書記官註記於系爭債權
  憑證）（訴字卷第69至72頁）。是本件本金及違約金債權之請
  求權，經於92年、99年、102年、106年、110年因上開①至⑥之
  歷次聲請強制執行而多次中斷、重行起算15年時效，自未罹於
  時效；又本件被告係主張自94年12月15日起算之利息債權，此
  起算之時間點（94年12月15日）亦未逾上開②之99年11月8日聲
  請強制執行之5年前，於99年重行起算5年時效後，被告亦有於
  每隔5年內陸續再為強制執行之聲請（即上開③④⑤⑥所示），故
  被告本件請求之利息債權亦未罹於5年之消滅時效。
四、綜上所述，原告依強制執行法第14條規定，請求確認被告於
    系爭執行事件中對原告請求給付88萬2,505元及自94年12月1
    5日起至清償日止、按週年利率9.35%計算之利息暨按上開利
    率20%計算之違約金債權不存在，及撤銷系爭執行事件對原
    告之強制執行程序，為無理由，應予駁回。
五、本件事證已臻明確，兩造其餘攻擊防禦方法及所提之證據，
    經審酌後，核與本件結論不生影響，爰不一一贅述，附此敘
    明。
六、訴訟費用負擔之依據：民事訴訟法第78條。
中　　華　　民　　國 　111  　年　　8 　　月　　 2  　日
                  民事第二庭  法　官　林伊倫
以上正本係照原本作成。
如對本判決上訴，須於判決送達後20日內向本院提出上訴狀。如
委任律師提起上訴者，應一併繳納上訴審裁判費。
中　　華　　民　　國 　111  　年　　8 　　月　　 2  　日
                              書記官　黃品蓉